臺灣屏東地方法院刑事判決　　　99年度簡上字第251號
上　訴　人　楊素美
即　被　告
上列上訴人因傷害案件，不服本院99年度簡字第2130號中華民國
99年10月31日刑事簡易判決（99年度偵字第6444號），提起上訴
，本院判決如下：
    主  文
原判決撤銷。
楊素美傷害人之身體，處拘役拾日，如易科罰金，以新台幣壹仟
元折算壹日。
    事  實
一、楊素美與楊素諒係姊妹，雙方具有家庭暴力防治法第3條第4
    款所定之家庭成員關係。楊素諒與母親楊林堪平日常在屏東
    縣潮州鎮○○里○○路之潮州高中籃球場旁資源回收車旁，
    因撿拾資源回收物發生爭執。楊素美於民國99年7 月3 日16
    時許，得知楊素諒在前開資源回收車旁撿拾資源回收物，即
    騎乘機車搭載楊林堪至該處，欲叫楊素諒不要這樣對母親，
    楊素諒竟先踢倒母親，楊素美因而與楊素諒一言不合而爭吵
    ，楊素美即基於傷害人身體之犯意，持其所有平日攜帶按摩
    身體所用之木製按摩棒毆打楊素諒之左手，致楊素諒受有左
    手血腫疼痛之傷害。
二、案經楊素諒訴由屏東縣政府警察局潮州分局報告臺灣屏東地
    方法院檢察署檢察官偵查後聲請簡易判決處刑。
    理  由
一、訊據被告楊素美固承認有於上開時地，持木製按摩棒毆打告
    訴人成傷，惟辯稱因楊素諒要毆打母親，故才持按摩棒毆打
    楊素諒，其行為應屬正當防衛等語。經查，告訴人於前開時
    地遭被告持按摩棒毆打成傷一節，除經證人即告訴人楊素諒
    於偵查中結證外，並有潮州安泰醫院之病歷可憑，故被告此
    部分自白與事實相符，應可採信，則本案所應審究者，即為
    被告毆打告訴人之行為，是否得主張正當防衛？查：
（一）關於毆打告訴人楊素諒之動機（是否有正當防衛之意），
      被告先於警詢中稱，因楊素諒將母親推倒在地，故其一時
      氣憤，才持按摩棒打楊素諒等語，嗣於偵查中改稱：「因
      為楊素諒要拿回收的藤條打我，我要自衛，才打她」等語
      ，但於本院準備程序中再稱：「楊素諒嚴重打我母親，打
      到趴在地上，要致我母親於死地，楊素諒還用藤條打我，
      我沒有要打他的意思，只是拿按摩棒嚇她，他沒有打到我
      （嗣又改稱：他有打到我）」等語，故其先稱犯罪動機是
      「氣憤告訴人將母親推倒在地」，嗣改稱是「遭告訴人持
      藤條攻擊，為自衛而反擊告訴人」，再於本院審理中稱是
      「母親遭告訴人痛毆，其僅持按摩棒嚇告訴人」，前後所
      述，顯有矛盾，難以遽採。
（二）訊據被告與告訴人之母楊林堪於偵查中證稱，「（問：楊
      素美打楊素諒是在楊素諒踢你之前或後？）楊素諒先拿東
      西要打楊素美，楊素美拿按摩棒打到楊素諒，我要去拉楊
      素諒，楊素諒就用腳踢我，我就暈倒」等語，而證人為告
      訴人與被告之母，衡情自無偏袒一方，而故陷另一方於罪
      之可能。故可見被告所稱，因母親遭告訴人痛毆，故其為
      防衛母親等語，及其僅持按摩棒嚇唬告訴人，無打告訴人
      之意等語不實。
（三）訊據被告於警詢中自承「我母親被楊素諒推倒在地，我一
      時氣憤就拿按摩棒朝他手臂輕輕揮舞」等情，有其警詢筆
      錄可憑，不只未主張有母親先遭毆打或其遭告訴人先毆打
      等告訴人之不法侵害情事，更明確供承，係因氣憤而毆打
      告訴人，故其嗣後所稱有正當防衛之情事等語，自無可採
      。
（四）綜上所述，被告所辯，無可採信，其傷害犯行應可認定。
二、論罪科刑部分：
（一）被告與告訴人為姐妹關係，二人間有家庭暴力防治法第3
      條第4 款之家庭成員關係。被告毆打告訴人之行為，應構
      成該法第2 條第2 款所稱之家庭暴力罪，但該款並無刑罰
      規定，仍應依刑法論處。故核被告所為，係犯刑法第277
      條第1 項之傷害罪。
（二）原審認本案事證明確，對被告前揭傷害犯行，依刑法第27
      7 條第1 項之規定予以論罪科刑，固非無見。惟被告毆打
      告訴人所致之傷害，原審依告訴人所提出潮州安泰醫院出
      具之診斷證明書，其上記載告訴人受有「疑似左近端橈骨
      線性骨折」之傷害，認定告訴人所受之傷害，固非無據，
      然該診斷證明既係載「疑似」，即難遽行認定告訴人果受
      有此傷害；再依偵查卷附檢察官向該院調閱告訴人之病歷
      所示，告訴人之左手臂有血腫疼痛之傷害（救護紀錄表，
      偵查卷第21頁），且由王倫杰醫師記載：依放射科之報告
      ，告訴人之手臂並「無」骨折現象（偵查卷第22頁背面）
      ，故可見依現有卷證資料，無法認定告訴人確受有骨折之
      傷害，自應為有利於被告之認定，原審認被告毆打告訴人
      之行為，致告訴人受有「疑似左近端橈骨線性骨折」之傷
      害，即有未洽。被告上訴仍否認犯行，雖無可採，惟原審
      判決既有上開可議之處，仍應由本院予以撤銷改判之。
（三）審酌被告並無前科，有臺灣高等法院被告前案紀錄表可憑
      ，素行良好、犯罪動機係因母親先遭告訴人施暴，故前往
      與告訴人爭吵，進而互毆、以持木製按摩棒毆打告訴人為
      犯罪手段、被害人所受之傷害為瘀挫傷，傷勢尚輕、與告
      訴人為姐妹關係及其犯後態度一切情狀，量處如主文所示
      之刑，並諭知易科罰金之折算標準。
三、應依刑事訴訟法第455 條之1 第1 項、第3 項、第369 條第
    1 項前段、第364 條、第299 條第1 項前段，刑法第277 條
    第1 項、第41條第1 項前段，刑法施行法第1 條之1 ，判決
    如主文。
本案經檢察官許英輝到庭執行職務
中    華    民    國   100    年    3     月    31    日
            刑事第四庭  審判長法  官  莊鎮遠
                              法  官  蔡玉雪
                              法  官  李謀榮
以上正本證明與原本無異。
不得上訴。
中    華    民    國   100    年    3     月    31    日
                              書記官  鍾思賢